【裁判字號】    95,家抗,5
【裁判日期】    950809
【裁判案由】    
【裁判全文】
臺灣高等法院花蓮分院民事裁定           95年度家抗字第5號
抗  告  人  甲○○
訴訟代理人  李文平律師
            徐韻晴律師
相  對  人  乙○○
                      臨39號.
抗告人與相對人間離婚事件，抗告人對於中華民國95年6月29日
臺灣花蓮地方法院95年度婚字第166號所為裁定，提起抗告，本
院裁定如下：
    主  文
原裁定廢棄。
    理  由
一、原法院以：本件抗告人以其目前之住所設在花蓮縣玉里鎮三
    民里三軒57號，而以抗告人受相對人不堪同居之虐待及有難
    以維持婚姻之重大事由為由，向原法院提起離婚之訴。惟兩
    造婚後均曾設址在「台北市○○○路○段50號」，且抗告人
    主張相對人實施暴力及虐待而無法維持婚姻之理由，其原因
    事實發生之地點亦為前開台北市住處，是本件兩造夫妻共同
    之住所地及離婚原因事實發生地均在台北市，抗告人本件起
    訴違背民事訴訟法第568條第1項離婚之訴之專屬管轄規定，
    因而裁定將本件移送臺灣台北地方法院。
二、按離婚之訴，專屬夫妻之住所地法院管轄，民事訴訟法第
    568條第1項前段定有明文。又民法第20條第 1項規定：依一
    定之事實，足認以久住之意思，住於一定地域者，即為設定
    住所於該地。另司法院大法官會議釋字第 452號解釋理由書
    謂：「˙˙˙按人民有居住之自由，乃指人民有選擇其住所
    之自主權。住所乃決定各項法律效力之中心地，夫妻互負同
    居之義務，固為民法第一千零一條前段所明定（註：修正前
    條文），惟民法並未強制規定自然人應設定住所，且未明定
    「應以住所為夫妻履行同居義務之唯一處所」、「又夫妻住
    所之設定與夫妻應履行同居之義務，尚有不同，夫妻縱未設
    定住所，仍應以永久共同生活為目的，而互負履行同居之義
    務，要屬當然」。是夫妻之住所之設定與履行同居義務處所
    係屬二事，夫妻住所非履行同居義務之唯一處所。因之，縱
    然夫妻間應互負同居義務，夫妻之住所亦不必同一，其各自
    住所不同，並無不可。是在離婚或夫妻同居之訴，夫妻住所
    不同時，各住所地法院均有管轄權（臺灣高等法院暨所屬法
    院89法律座談會彙編第179頁至第196頁參照）。
三、查抗告人主張相對人於86年11月喝酒就會打相對人，地點在
    台北縣新店的住處，之後相對人就去桃園娘家，89年後回花
    蓮，95年2月16日並將戶籍遷入花蓮縣現址，有抗告人戶籍
    謄本附於原審卷可稽。則揆諸前揭二之說明，抗告人之住所
    地法院即原法院於兩造離婚之訴有管轄權。抗告意旨指摘原
    法院將本件裁定移送臺灣台北地方法院為不當，為有理由。
    本院自應將原裁定廢棄，並發回原法院另為適法之處理。
四、依民事訴訟法第492條前段，裁定如主文。
中    華    民    國    95    年    8     月    9     日
                        審判長法  官  何方興
                              法  官  王紋瑩
                              法  官  蔡勝雄
以上正本係照原本作成。
如對本裁定提起再抗告，須於本裁定送達後十日內向本院提出抗
告狀，並應繳納抗告費新台幣壹仟元，且僅得以本裁定所涉及之
法律見解具有原則上之重要性之適用法規顯有錯誤為理由，並經
本院之許可者為限。
                              書記官  陳有信
中    華    民    國    95    年    8    月     9    日


司法院資訊處製作；財團法人民間司法改革基金會備份。
